【裁判字號】    98,易,761
【裁判日期】    980819
【裁判案由】    詐欺
【裁判全文】
臺灣臺北地方法院刑事判決               98年度易字第761號
公  訴  人  臺灣臺北地方法院檢察署檢察官
被      告  丙○○
上列被告因詐欺案件，經檢察官聲請簡易判決處刑（98年度偵緝
字第469 號、第470 號），本院認不宜以簡易判決處刑，改依通
常程序審理，並判決如下：
    主  文
丙○○幫助意圖為自己不法之所有，以詐術使人將本人之物交付
，處有期徒刑貳月，如易科罰金，以新臺幣壹仟元折算壹日。
    事  實
一、丙○○明知目前國內不法份子為掩飾渠等不法行徑，避免執
    法人員之追究及處罰，經常利用他人之存款帳戶存摺、金融
    卡及密碼轉帳、匯款，以確保犯罪所得之不法利益並掩人耳
    目，且對於交付帳戶存摺、金融卡及密碼予人使用，他人是
    否持以犯罪雖無確信，然在客觀可以預見一般取得他人金融
    存款帳戶使用之行徑，常與財產犯罪所需有密切關連之情形
    下，自報紙刊登徵商務司機之求職廣告中所登載之電話，與
    姓名年籍不詳之成年男子聯繫後，輕信可取得司機工作，而
    基於縱有人持其所有之帳戶作為財產犯罪之犯罪工具，亦不
    違背其本意之幫助詐欺取財未必故意，於民國97年5 月8 日
    ，在高雄市○○路上金銀島量販店內，將自己向國泰世華商
    業銀行（下稱國泰世華銀行）仁愛分行辦帳號000-00000000
    0000號之帳戶存摺、金融卡、密碼交予該真實姓名年籍不詳
    之成年人，而容任該成年人使用。嗣該成年人夥同其他不法
    份子共同基於意圖為自己不法所有之犯意聯絡，而為下列行
    為：
  (一)於97年5 月9 日某時許，由其中1 名真實姓名年籍不詳之成
    年人冒充東森電視購物台客服人員撥打電話予甲○○，佯稱
    其先前向東森電視購物台購物後之轉帳付款誤設為分期付款
    ，必須在自動提款機重新轉帳，要求甲○○持金融卡前往附
    近之自動提款機依指示操作云云，致甲○○不疑有詐而陷於
    錯誤，於同日20時57分許依指示前往位在竹北市○○○路26
    1 號合作金庫竹北分行，將新臺幣（下同）29,989元轉入丙○○上開國泰世華商業銀行仁愛分行帳戶內，嗣經甲○○察
    覺自己帳戶內之金額短少，始知受騙，而報警查知上情。
  (二)於97年5 月9 日19時30分許，由其中1 名真實姓名年籍不詳
    之成年人冒充東森電視購物台客服人員撥打電話予丁○○，
    佯稱其先前向東森電視購物台購物後之轉帳付款誤設為分期
    付款，必須在自動提款機取消分期付款，要求丁○○持金融
    卡前往附近之自動提款機依指示操作云云，致丁○○誤信為
    真而陷於錯誤，於同日20時31分許依指示前往附近之自動提
    款機，將2,234 元轉入丙○○上開國泰世華商業銀行仁愛分
    行帳戶內，嗣經丁○○察覺自己帳戶內之金額短少，始知受
    騙，而報警查知上情。
  (三)於97年5 月9 日某時許，由其中1 名真實姓名年籍不詳之成
    年人冒充東森電視購物台工作人員撥打電話予乙○○，佯稱
    其先前向東森電視購物台購物後，因帳號有問題，將重複自
    其帳戶內按月扣款1,980 元，必須在自動提款機操作變更以
    避免重複扣款，要求乙○○持金融卡前往附近之自動提款機
    依指示操作云云，致乙○○聽信其言而陷於錯誤，於同日21
    時7 分許依指示前往附近之自動提款機，將29,989元轉入丙○○上開國泰世華商業銀行仁愛分行帳戶內，嗣經乙○○察
    覺自己帳戶內之金額短少，始知受騙，而報警查知上情。
二、案經丁○○、甲○○、乙○○訴由臺北市政府警察局大安分
    局報請臺灣臺北地方法院檢察署檢察官聲請簡易判決處刑。
    理  由
壹、程序方面
一、證人甲○○、丁○○、乙○○於警詢中之陳述有證據能力：
    按被告以外之人於審判外之言詞或書面陳述，除法律有規定
    者外，不得做為證據，刑事訴訟法第159 條第1 項定有明文
    。又被告以外之人於審判外之陳述，雖不符同法第159 條之
    1 至第159 條之4 之規定，而經當事人於審判程序同意作為
    證據，法院審酌該言詞陳述或書面陳述作成時之情況，認為
    適當者，亦得為證據；當事人、代理人或辯護人於法院調查
    證據時，知有同法第159 條第1 項不得為證據之情形，而未
    於言詞辯論終結前聲明異議者，視為有前項之同意，同法第
    159 條之5 亦定有明文。是證人甲○○、丁○○、乙○○於
    警詢中所為之陳述，被告於本案言詞辯論終結前均未聲明異
    議，經審酌證人甲○○、丁○○、乙○○其言詞陳述作成之
    情況，該警詢筆錄內容係陳述其遭詐騙之過程，對於轉入之
    對方帳戶究係何人所有、被告為何人，均不知情，衡情其陳
    述當無受到外力介入或自我價值判斷干擾之情狀，具可信之
    特別情狀，且屬適當，得為證據。
貳、實體方面
一、訊據被告丙○○固坦承於97年5 月8 日將其國泰世華商業銀
    行仁愛分行辦帳號000-000000000000號之帳戶存摺、金融卡
    、密碼等交付與真實姓名年籍不詳之成年男子一情不諱，惟
    矢口否認有何幫助詐欺取財犯行，辯稱：我是在97年5 月7
    日看報紙應徵司機工作，撥打電話聯絡對方詢問求職事宜，
    該名男子自稱姓「張」，他向我表示其經營販賣A 片，我所
    應徵之工作為送貨員、要用我自己的車送貨，送貨地點在高
    雄縣、市，但因他會將大量的貨放在我這裡，所以要求我提
    供存摺、金融卡、密碼交給他供擔保，密碼是他要提取貨款
    用的，我本身也被他所騙，我只是單純想找工作，沒有詐騙
    的犯意云云。
二、經查：
  (一)本件被告於97年5 月8 日在位於高雄市○○路上金銀島量販
    店內，將上開帳戶之存摺、金融卡及密碼交付1 名自稱張姓
    之成年男子一情，業據被告自承在卷。而被害人甲○○、丁○○、乙○○旋即於97年5 月9 日接獲詐欺集團成員撥打之
    電話詐騙，而依照指示於同日分別轉帳29,989元、2,234 元
    、29,989元至被告上開帳戶，隨即遭提領一空之事實，亦據
    證人即被害人甲○○、丁○○、乙○○於警詢時指訴明確，
    復有國泰世華商業銀行97年5 月30日國世仁愛字第09700001
    01號函暨存款開戶申請書、存摺存款交易查詢、被害人甲○○、丁○○、乙○○至自動提款機轉帳操作之自動櫃員機交
    易明細表各1 份張附卷可稽（97年度偵字第19049 號卷第6
    頁、第8 頁至第10頁反面、97年度偵字第21910 號卷第6 頁
    、第9 頁）。堪認被告上開金融帳戶確曾遭詐欺集團用以向
    被害人詐取金額甚明。
  (二)被告雖否認有幫助詐欺犯行，並以前揭情詞置辯，惟其對於
    為何要提供金融帳戶之存摺、金融卡及密碼予張姓男子之原
    因，先稱：對方表示經營A 片VCD ，所以不方便提供自己公
    司住址，要求我提供存摺及提款卡（98年度偵緝字第469 號
    卷第21頁），嗣改稱：我是去應徵工作，他說必須要交付這
    些東西，因為公司是從事販賣情趣用品，我們是在外地，而
    公司是在臺中，所以必須要將貨款收到後送到公司（本院卷
    第16頁），又改稱：當初他說要寄一筆貨物給我，所以才會
    要我的提款卡，他害怕如果我貨款沒有給他，所以這是作為
    擔保用的（本院卷第42頁反面），再改稱：因為他們將大量
    的貨放在我這裡，所以他們就要我提供存摺、提款卡、身分
    證影本、密碼以供擔保，密碼是他要提取貨款用的（本院卷
    第55頁），就貨款係要親自交到公司或存入帳戶內，及其提
    供金融帳戶之目的是要供張姓男子質押擔保貨款使用或供張
    姓男子提領貨款等節，所述前後矛盾，足見被告交付金融帳
    戶與張姓男子時，並未詳細追問該張姓男子取得其帳戶用意
    何在，其對於張姓男子如何使用該帳戶並不關心。況被告交
    付上開帳戶存摺、提款卡及密碼時，該帳戶早因久未使用僅
    餘區區數百元，自無從擔保其所稱之貨品價值，且申辦金融
    機構帳戶並無特別限制，自然人或法人均得任意請領，張姓
    男子若非意圖掩飾不法，何以需利用第三人之存簿使用？
  (三)又被告僅知悉張姓男子在報紙上刊登之電話，除此之外，對
    於張姓男子之真實姓名及住址、該公司名稱、地址、電話及
    負責人姓名均未詳加查問，此經被告陳明在卷（本院卷第54
    頁反面），被告若果係應徵工作需交付上開帳戶，亦應於已
    確定錄取後，在公司內交付，然被告不知所應徵公司之地址
    ，且交付帳戶之地點亦非公司地址，更不知該張姓男子之真
    實姓名及住址，顯與一般應徵常情相悖。再者被告提供之報
    紙徵才廣告（本院卷第22頁），其上雖記載「商務司機，熟
    高雄路線日薪3 仟＋獎金0000000000」等語，然被告本身並
    無駕駛執照，名下亦無汽、機車，此經被告自承在卷，並有
    臺北市監理處98年6 月11日北市監駕字第09860996100 號函
    在卷可查（本院卷第37頁、第55頁），被告明知無駕照不符
    合應徵資格，縱有撥打報紙刊登之電話求職，亦無提供駕駛
    執照以取信對方其確有駕駛能力，張姓男子仍同意高薪錄取
    ，以被告在
    本件案發時為1 名年滿44歲、具有在市場擺攤7 、8 年工作
    經驗（98年度偵緝字第469 號卷第21頁）及社會歷練之成年
    人，在對於上開資訊均未釐清，亦未曾親自到過公司，其與
    收取金融帳戶存摺、金融卡、密碼之張姓男子素不相識而無
    信賴基礎可言，且其所應徵工作與其交付金融帳戶存摺、金
    融卡、密碼間並無合理關連性之情形下，竟未對此種異於常
    理之交付金融帳戶存摺、金融卡及密碼之行為提高警覺，仍
    任意將其所有之金融帳戶交付張姓男子，佐以被告自承亟需
    應徵工作等語，堪認被告顯有預見縱有人以其上開帳戶實施
    詐欺犯罪，隱瞞非正當資金之進出流程及行為人身分，以避
    免遭查獲等情，亦不違背其本意之不法意圖至明。
  (四)況以自實施詐騙之人之角度審酌，渠等既知以他人帳戶掩飾
    犯罪所得，當係狡詐之徒，而非智商愚昧之人，渠等當知社
    會上一般正常之人如知其金融帳戶存摺、金融卡及密碼遭不
    法份子詐騙，為防止該等不法份子使用其帳戶，必於發現後
    立即向金融機構辦理掛失止付，而於掛失止付後，渠等即無
    法以詐騙所得之金融卡提領該帳戶內之存款。是該等不法份
    子如以此等帳戶作為其犯罪工具，則在其向他人詐騙，並令
    被害人將款項匯入該帳戶後，卻又極有可能因帳戶所有人掛
    失止付而無法提領，則其等大費周章從事犯罪行為，甘冒犯
    罪後遭追訴、處罰之風險，卻只能為他人作嫁衣，此等損人
    不利己之舉，又豈是狡詐之實施詐騙罪犯所會犯之錯誤。簡
    言之，從事此等財產犯罪之人，若非確定該帳戶不會被帳戶
    所有人掛失止付，應不致於以該帳戶從事於財產犯罪，而此
    等確信，在該帳戶係詐騙取得之情形，實無發生之可能，益
    證被告辯稱其帳戶係遭張姓男子詐騙取得後使用云云，顯然
    重大悖於常情，不足採信。
  (五)再者金融存款帳戶，攸關存戶個人財產權益之保障，屬個人
    理財之工具，與密碼相結合，專屬性、私密性甚高，除非與
    本人有密切親誼關係，不得提供個人帳戶供他人使用。又縱
    有交付個人帳戶予他人使用之特殊情形，亦必深入瞭解他人
    之可靠性及用途始行提供，參以坊間報章雜誌及新聞媒體，
    對於以電話冒充網路購物或電視購物業者，詐騙已付款之消
    費者該付款方式錯誤需重新付款等其他類似之不法詐騙方法
    及不法份子經常收取他人存款帳戶，以隱匿渠等詐欺取財犯
    罪之不法行徑，規避檢警等執法人員之查緝，類此在社會上
    層出不窮之案件，亦迭經報導及再三批露，被告乃心智健全
    之成年人，自能預見將其所有之金融帳戶存摺等物提供給他
    人，有可能遭他人利用為與財產有關之犯罪工具。
  (六)綜上所述，被告辯稱其係遭人詐欺，始交付帳戶存摺、金融
    卡及密碼云云，所辯顯與常情有違，委無足採。本件事證明
    確，被告犯行堪以認定，應依法論罪科刑。
三、刑法上之幫助犯，係對於犯罪與正犯有共同之認識，而以幫
    助之意思，對於正犯資以助力，而未參與實施犯罪之行為者
    而言。如未參與實施犯罪構成要件之行為，且係出於幫助之
    意思提供助力，即屬幫助犯，而非共同正犯。本件被告將其
    所有之國泰世華銀行仁愛分行帳戶存摺、金融卡及密碼，交
    付予詐欺集團之真實姓名年籍不詳自稱姓張之成年男子使用
    ，雖使該成員得基於詐欺取財之犯意，向被害人施以詐術，
    使其陷於錯誤，將金錢轉帳至被告所提供之上開帳戶內，而
    遂行詐欺集團成員詐欺取財之犯行，惟被告單純提供帳戶供
    人使用之行為，並不等同於向被害人施以欺罔之詐術行為，
    且亦無證據證明被告有參與詐欺取財犯行之構成要件行為，
    是揆諸前揭說明，核被告所為，係犯刑法第30條第1 項前段
    、第339 條第1 項之幫助詐欺取財罪。被告並未實際參與詐
    欺犯行，所犯情節較正犯輕微，爰依刑法第30條第2 項規定
    ，減輕其刑。被告交付其金融帳戶存摺、金融卡及密碼供不
    法份子向被害人詐欺取財時轉帳所用，係以一行為同時觸犯
    數幫助詐欺取財罪，侵害不同被害人之財產法益，為同種想
    像競合犯，應依刑法第55條規定，論以一幫助詐欺取財罪處
    斷。爰審酌被告雖未實際參與詐欺取財犯行，但其提供帳戶
    供不法犯罪集團使用，不僅造成執法機關不易查緝犯罪行為
    人，嚴重危害社會治安，助長社會犯罪風氣，更造成被害人
    求償上之困難，實屬不該，惟念及被害人所受損害非鉅及被
    告之犯罪動機、目的、犯後態度等一切情狀，量處如主文所
    示之刑，並諭知易科罰金之折算標準，以資懲儆。至公訴人
    雖具體求刑有期徒刑5 月，惟審酌被告本身並未實際參與本
    件詐欺取財之犯行，責難性較小，且依卷內證據無法證明其
    有所利得，本院認科處如主文所示刑度為適當，附此敘明。
據上論斷，應依刑事訴訟法第452 條、第299 條第1 項前段，刑
法第339 條第1 項、第30條、第55條、第41條第1 項前段，刑法
施行法第1 條之1 ，判決如主文。
本案經檢察官蔡彥守到庭執行職務。
中    華    民    國    98    年    8     月    19    日
                  刑事第十八庭審判長法  官  胡宗淦
                                    法  官  游士珺
                                    法  官  林芳華
以上正本證明與原本無異。
如不服本判決應於收受送達後10日內向本院提出上訴書狀，並應
敘述具體理由；其未敘述上訴理由者，應於上訴期間屆滿後20日
內向本院補提理由書（均須按他造當事人之人數附繕）「切勿逕
送上級法院」。
                                    書記官  林鈴芬
中    華    民    國    98    年    8     月    19    日
附錄本案論罪科刑法條
刑法第339條
意圖為自己或第三人不法之所有，以詐術使人將本人或第三人之
物交付者，處5 年以下有期徒刑、拘役或科或併科1,000 元以下
罰金。
以前項方法得財產上不法之利益或使第三人得之者，亦同。
前2 項之未遂犯罰之。


司法院資訊處製作；財團法人民間司法改革基金會備份。
